【裁判字號】    92,上訴,355
【裁判日期】    920320
【裁判案由】    偽造文書
【裁判全文】
臺灣高等法院刑事判決                          九十二年度上訴字第三五五號
    上  訴  人  臺灣基隆地方法院檢察署檢察官
    被      告  丁○○
                乙○○
    右  一  人
    選任辯護人  陳懷仁律師
右上訴人，因被告等偽造文書案件，不服臺灣基隆地方法院，九十一年度訴字第五九
二號，中華民國九十一年十二月二十七日第一審判決（聲請簡易判決處刑案號：臺灣
基隆地方法院檢察署九十一年偵字第一二九七號）提起上訴，本院判決如左：
    主    文
上訴駁回。
    理    由
一、檢察官聲請簡易判決處刑書意旨略以：被告丁○○係交通部基隆港務局船舶管理
    所（以下稱「船舶管理所」）職員，負責辦理該所船員申請經歷業務，被告乙○○係該船舶管理所船員，並具有大副資格之人，其船員證於民國八十八年四月二
    十一日到期，被告乙○○即於八十八年三月八日向被告丁○○口頭申請，由被告
    丁○○代為製作「船員任、卸職認可申請書」，被告丁○○為配合被告乙○○於
    該所副駕駛職缺及船員證職稱，明知被告乙○○於八十五年十月間起至八十六年
    六月十七日止，並未實際在船上服勤，並於八十六年七月一日借調「船舶管理所
    」之「基三五０號」起重船服勤，於九十年一月一日起至九十年五月三十日調回
    「船舶管理所」港勤隊辦理行政業務，而「基三五０號」船並無副駕駛及大副編
    制，不符合五年內至少在船服勤一年或最近一年服勤三個月之換證資格，被告丁○○竟替被告乙○○製作其於八十七年十二月七日至八十八年三月八日期間，在
    有副駕駛編制之「基一０三四號」小拖船及有大副編制之「基一三二０號」大拖
    船上任副駕駛及見習大副等任卸職經歷不實之三份「船員任、卸職認可申請書」
    ，由不知情之船舶管理所主任甲○○核章後交付被告乙○○，被告乙○○明知自
    己工作經歷與上述認可申請書不符，仍持該「船員任、卸職認可申請書」辦理換
    證，使基隆港務局航政組承辦人林志銘據以登錄不實之「船員服務經歷證明書」
    ，致生損害於基隆港務局對於船員資歷管理之正確性。因認被告丁○○所為，涉
    有刑法第二百十三條之罪嫌，被告乙○○所為，涉有刑法第二百十四條之罪嫌云
    云。
二、按犯罪事實應依證據認定之，無證據不得推定其犯罪事實；又不能證明被告犯罪
    者，應諭知無罪之判決；刑事訴訟法第一百五十四條、第三百零一條第一項分別
    定有明文。又犯罪事實之認定，應憑真實之證據，倘證據是否真實尚欠明確，自
    難以擬制推測之方法，為其判斷之基礎；而認定犯罪事實之證據係指足以認定被
    告確有犯罪行為之積極證據而言，該項證據自須適合於被告犯罪事實之認定，始
    得採為斷罪資料，最高法院著有五十三年台上字第六五六號、二十九年上字第三
    一０五號判例可參。且刑事訴訟上證明之資料，無論其為直接或間接證據，均須
    達於通常一般之人均不致有所懷疑，而得確信其為真實之程度，始得據為有罪之
    認定，若其關於被告是否犯罪之證明未能達此程度，而有合理懷疑之存在，致使
    無從形成有罪之確信，根據「罪證有疑，利於被告」之證據法則，即不得遽為不
    利被告之認定，亦有最高法院七十六年台上字第四九八六號判例可稽。其以情況
    證據（即間接證據）斷罪時，尤須基於該證據在直接關係上所可證明之他項情況
    事實，本乎推理作用足以確證被告有罪，方為合法，不得徒憑主觀上之推想，將
    一般經驗上有利被告之其他合理情況逕予排除，此觀諸最高法院三十二年上字第
    六七號判例自明。
三、公訴人認為被告二人涉嫌犯罪，無非係以證人即船舶管理所人事室主任丙○○到
    庭證稱：基一０三四號係小拖船，基一三二０號係大拖船，超過一０００以上的
    一是代表編號，後面三位數是馬力，僅有百位數之號碼是船隻之代號等語；證人
    即基隆港務局航政組監理課業務士林志銘到庭證稱：伊對「船員任、卸職認可申
    請書」僅有形式上審查，伊不知乙○○所提供之申請書登載不實等語；是馬力不
    同之船舶，應由具有該船駕駛資格之人始能負責駕駛，而依被告乙○○上述之資
    歷，並無在「基一０三四號」及「基一三二０號」船上工作超過三個月以上，則
    被告丁○○所製作之被告乙○○之「船員任、卸職認可申請書」，顯然係不實登
    載，而被告乙○○既知其未實際在上述船上工作三個月以上，竟仍持該不實之文
    書，前往航政課向證人林志銘換證，顯有使公務員登載不實之嫌；復有「船員任
    、卸職認可申請書」、「船員執業證書」、「船員服務經歷證明書」、基隆港務
    局員工簽到退簿及個人刷卡紀錄等影本附卷可稽等為其論據。
四、訊據被告丁○○、乙○○二人於原審及本院均堅決否認有公訴人所指之犯行，被
    告丁○○略以：「我是沿用往例製作乙○○任卸職申請書，因乙○○本身是船員
    ，即使他被調派至別種職務，亦不影響他船員之身分」、「乙○○是船員副駕駛
    ，不論是在任何一艘船上服務都是可以副駕駛資格服務，他另具大副資格，大副
    資格是五年換證一次，依航政管理規定，最後一年須至少見習三個月才可繼續取
    得大副資格，船舶管理所有指派乙○○至基一三二０號船擔任大副，所有我當初
    在文件上所載是事實非偽造，乙○○基本上是編制在基一０三四號小拖船上擔任
    副駕駛，支領副駕駛薪水，但被機動調派到基三五０號船上服行船長職務，副駕
    駛資格是經審核不須換證」、「船舶所的船舶若有十艘具副駕駛編制，就會晉用
    十位具副駕駛資格的人，且每一艘只能簽證一位副駕駛，被告乙○○是編制在港
    勤隊服務，具副駕駛資格，所以簽證時就會找一艘有副駕駛編制的船讓他簽證，
    本件是同時申請換發大副資格證書及副駕駛資歷簽證」、「乙○○的編制是副駕
    駛，船舶所的船有的是有副駕駛的編制，有的是編制船長，有的是編制小船駕駛
    ，因為他是副駕駛編制，所以一定要找副駕駛編制的船，否則沒有辦法給他副駕
    駛的薪水，基三五０號起重船只有船長的編制與水手的編制，因為機關用人把他
    機動調派在基三五０號船服務，但是並不影響他副駕駛的資格，港務局給他的派
    令是副駕駛，八十五年五月二十七日基港人一字第一０三０四號令派的，基三五
    ０號也無大副的編制」、「乙○○他只有大副的職業證書，大副的資位比副駕駛
    高，乙○○是高資低用，所以他要換的證是大副的證，他打報告上來後，主任派
    他到基一三二０號見習，我在主任批示後，有跟他講去基一三二０號見習，在他
    見習完後，乙○○過來跟我說，我才在他的船員服務手冊上，簽註在服務經歷登
    記欄中」、「乙○○當時的報告本來在我這裡，後來他見習完，來辦理服務經歷
    登記，我登記完後，就把它銷燬」、「乙○○只有機動被調派去基一０三四號工
    作，但對其副駕駛的職務沒有影響，他支領的仍然是副駕駛的薪水，我如此登記
    不致於生損害於公眾或他人」、「我沒有偽造文書，所為也不足以生損害於公眾
    或他人」等語置辯。被告乙○○略以：「我於八十四年十月至八十五年七月在港
    勤隊工作，八十五年七月至九月在船上，八十五年九月至八十六年六月又調回港
    勤隊，八十六年六月至八十七年七月在起重船上工作，後因工受傷復健三個月後
    ，於八十七年七月至十月再擔任內勤，八十七年十月至九十年一月在挖泥船上工
    作，我因執業證書五年到期要換證，就請丁○○幫我製作申請書，我拿到申請書
    後並未閱覽，即持往換證」、「八十六年六月十七日起我是在基三五０號起重船
    擔任服行船長職務，到了八十七年六月三十日因公受傷轉調內勤職務三個月，到
    了八十七年十月十六日調基五一二號挖泥船實際擔任船長職務，我領的都是副駕
    駛薪水，因我的派令就是副駕駛職位，我根本不知我是被編制在何單位領副駕駛
    薪水，我的職務是機動調派的，所以縱使在服內勤期間，上午有刷卡紀錄，但下
    午臨時被調動到船上工作就無簽到紀錄，我也常被臨時調派到基一０三四號小拖
    船上服勤，後來為了依大副資格換證規定我在到期前三個月就申請要擔任見習大
    副，後來被指派到基一三二０號船上見習，見習期間我還是在基五一二號簽到，
    然後到基一三二０號見習，船長可證明」、「我不知道人事室會簽我有在基一０
    三四號工作，我是八十六年六月十七日就在基三五０號起重船服務，一直做到八
    十七年七月一日，七月一日之後因公受傷，調內勤，之後八十七年十月十六日派
    到基五一二號挖泥船當船長，到了九十年一月一日才調回港勤隊，基五一二號挖
    泥船只有編制挖泥長、副挖泥長、水手等，因為我有受機動調派，基一０三四號
    船長如果請假或有事，我會被臨時派去，八十七年十二月初左右，我有像衛臺基
    、徐偉誠等人一樣，為大副執照換證需要，打過請調派適當船舶職務見習三個月
    以利換證的報告，一直簽報船舶所主任核可，後來主任核可我去基一三二０號見
    習，當時基一三二０號船長是戊○○，我都利用公務之暇跑去見習，因為冬天挖
    泥船很少作業，所以我的簽到還是在基五一二號簽到，我確實有去見習」、「我
    根本不知情，我領的確實是我自己的副駕駛的薪水，我確實有去見習」等語置辯
    。
五、經查：
  (一)依八十四年四月二十五日修正公佈施行之交通技術人員執業證書核發規則第三條
    規定「交通技術人員執業證書，依特種考試或檢覈及格之種類等級填明資位，其
    資位劃分如左：一、航海人員（一）航行員，資位計分八種：一等船長、二等船
    長、正駕駛、一等大副、二等大副、副駕駛、一等船副、二等船副」，第四條規
    定「交通技術人員申請核發執業證書，向交通部或其授權之發證機構為之。其領
    得執業證書後，始得擔任所列資位及規定可任之職務」，第六條規定「交通技術
    人員執業證書之有效期間，自發給之日起為五年，逾期應申請換發。其申請換發
    執業證書，除繳送第五條規定之文件外，並應具有左列資格及證明文件之一：一
    、在最近五年內，曾擔任經認可之證載相當職務具有一年資歷者。二、在最近一
    年內，曾擔任或見習經認可之證載相當職務具有三個月資歷者。三、經參加規定
    之測驗或訓練持有效證明者」。由上可知，交通技術人員中航海人員航行員之資
    位計分八種，最高之資位為一等船長，以下依次為二等船長、正駕駛、一等大副
    、二等大副、副駕駛、一等船副、二等船副，具有較高級資位之航行員，可擔任
    該級資位以下資位之航行員職務，換言之，具有航行員一等大副資位者，可以擔
    任航行員副駕駛資位之職務，此種情形即職場上恆見之「高資低用」。本案中被
    告乙○○於七十三年十一月二十八日經考試院特種考試河海航行人員考試駕駛員
    乙種大副考試檢覈及格，並取得一等大副交通技術人員執業證書，於八十三年四
    月二十二日上開執業證書換證，於八十八年四月二十一日屆滿五年，必須再申請
    換發執業證書等情，有台檢駕字第一三八九八號考試院特種考試及格證書、交通
    部八十三年四月二十二日所發乙○○一等大副交通技術人員執業證書影本各乙份
    附卷可稽（偵卷十六頁）。被告乙○○於八十五年五月二十七日依基隆港務局基
    港人一字第一０三０四號派令，調派為「船舶管理所」副駕駛職務，此有上開文
    號之基隆港務局派令在卷可參（原審法院九十一年度基簡字第五０一號卷內），
    顯見被告乙○○有以航行員一等大副資位，擔任航行員副駕駛資位之職務，而有
    「高資低用」情事，且被告乙○○在「船舶管理所」係編制內副駕駛職務之人。
  (二)依卷附「船舶管理所」八十五年八月二十三日基船人字第一三０三號人事調派單
    記載「自八十五年九月一日起調派乙○○至港勤隊服行船副職務拖船出港作業機
    動調派」、「船舶管理所」八十六年六月十七日基船人字第０八七九號人事調派
    單記載「自八十六年六月十七日起調派乙○○至港勤隊基三五０號船服行船長兼
    港勤隊行政業務」、「船舶管理所」八十七年六月二十六日基船人字第０九五八
    號人事調派單記載「自八十七年七月一日起調派乙○○至港勤隊服行政業務」、
    「船舶管理所」八十七年十月十四日基船人字第一六六五號人事調派單記載「自
    八十七年十月十六日起調派乙○○至港勤隊基五一二號船服勤兼港勤隊行政業務
    」、「船舶管理所」八十九年十二月二十九日基船人字第二二四一號人事調派單
    記載「自九十年一月一日起，乙○○由港勤隊基五一二號船調派至港勤隊辦行政
    業務」（以上詳見偵卷第九九至一０三頁）及交通部基隆港務局八十九年五月三
    日基港人一字第０八三一０號令「核定乙○○為本局船舶管理所正駕駛」（詳原
    審法院九十一年度基簡字第五０一號卷）。由上可知，被告乙○○自八十五年九
    月一日起即有服行船副職務拖船出港作業並受機動調派，且自八十六年六月十七
    日起有在港勤隊基三五０號船服行船長職務，自八十七年十月十六日有在港勤隊
    基五一二號船服行職務，足認上開被告乙○○所辯「八十六年六月十七日起我是
    在基三五０號起重船擔任服行船長職務，到了八十七年六月三十日因公受傷轉調
    內勤職務三個月，到了八十七年十月十六日調基五一二號挖泥船實際擔任船長職
    務，我領的都是副駕駛薪水，因我的派令就是副駕駛職位．．．我也常被臨時調
    派到基一０三四號小拖船上服勤．．．」等語，並非無稽。再徵諸證人丙○○證
    稱：「（現任何職？）船舶管理所人事室主任，被告二人均具公務員資格，被告
    乙○○是編制在港勤隊，港勤隊有很多船舶，實際服務船隻由港勤隊負責人指派
    ，被告乙○○當時具副駕駛資格，支領副駕駛薪水，不管他在哪一條船上服務，
    不管其職務為何，都支領副駕駛薪水，至於被告乙○○有無被編制在基一０三四
    號船上或在基一三二０號船上擔任見習大副我並不清楚，應是港勤隊的負責人較
    清楚」（原審九十一年八月五日訊問筆錄）、「（乙○○在船舶所的編制是副駕
    駛？）那時是副駕駛」、「（如果他在基三五０號或基五一二號工作，是否仍可
    領副駕駛的薪水？）他如果原來是在基一０三四號工作，因為機動調派駐勤到基
    三五０號或基五一二號船，他仍然是領副駕駛編制的薪水」（原審九十一年訴字
    第五九二號卷二十二頁）等語；證人戊○○證稱：（八十七年十二月八日到八十
    八年三月七日是基一三二０號船長？）是」、「（船舶所本身編制內的大副有幾
    位？）要問人事，有資位的人比編制內的人多，很多都是高資低用，到了五年換
    證期間，都需要簽報告見習三個月，才能換證」、「（副駕駛編制的人，去開挖
    泥船，他領的薪水，一樣是副駕駛的錢？）是」、「（你有無被機動調派過？）
    遇到基一三二０號修理時，才有可能被機動調派，有時派到比較低階的船，但是
    薪水還是一樣的，像乙○○那種情形是被機動調派的，駐勤到起重船、挖泥船去
    ，不應該影響他副駕駛的薪水」（同上卷十九、二十頁）等語。綜上可見，被告
    乙○○既是「船舶管理所」編制內副駕駛職務之人，渠受命於「船舶管理所」之
    人事安排，奉命機動調派擔任基三五０號、基五一二號船服行船長職務，並不影
    響渠人事任用上副駕駛的編制及副駕駛薪資之核給，倘被告乙○○不依上級命令
    奉派至所指派單位工作，勢必遭受懲處，亦經人事承辦員即被告丁○○供明在卷
    （審判期日），此項違反公務紀律之行為，必使被告乙○○之權益受影響，為眾
    所周知之事，觀之公務員服務法第一條、第二條、第二十二條亦明。故人事命令
    所載職缺與實務上工作或有不符，因事屬上級長官之人事調派權，要以人事命令
    上所載職缺為準，誠無疑義。此種情形如同法院或檢察署之書記官，奉派擔任服
    務台業務，但仍因係編制內書記官，仍可領取書記官之薪俸，不會因為機關在人
    事任用上機動調派結果，而影響其編制上書記官應有之權益。
  (三)被告乙○○並無航行員副駕駛之資位，渠係以更高級之航行員一等大副資位而在
    「船舶管理所」任職編制內較一等大副資位為低之副駕駛資位職務，有高資低用
    情形已如上述，被告乙○○亦有受機動調派在基一０三四號小拖船上擔任副駕駛
    之職務乙節，並經同案被告丁○○、證人戊○○供陳屬實，則被告丁○○於八十
    八年三月八日填寫被告乙○○之「船員任、卸職認可申請書」三紙時，在其中二
    紙內分別記載「姓名乙○○，船名基一０三四，職務副駕駛，卸職日期八十七年
    十二月七日」、「姓名乙○○，船名基一０三四，職務副駕駛，任職日期八十八
    年三月八日」等語，尚難認為全然不實。尤其，被告乙○○並無航行員副駕駛之
    資位，渠係有更高級之航行員一等大副資位，故渠要申請換發之交通技術人員執
    業證書係一等大副資位之交通技術人員執業證書，並非副駕駛資位之交通技術人
    員執業證書，被告乙○○顯無為符合交通技術人員執業證書核發規則第六條「在
    最近五年內，曾擔任經認可之證載相當職務具有一年資歷者或在最近一年內，曾
    擔任或見習經認可之證載相當職務具有三個月資歷者」之規定，為取得換發副駕
    駛資位之交通技術人員執業證書之目的，而串通被告丁○○偽造上開二紙記載副
    駕駛資位之「船員任、卸職認可申請書」之必要。退一步言，即使認為被告乙○○僅係機動調派駐勤基一０三四號小拖船，在上開二紙「船員任、卸職認可申請
    書」中應記載被告乙○○實際派任之基三五０號起重船或基五一二號挖泥船，而
    認為被告丁○○填製上開二紙被告乙○○之「船員任、卸職認可申請書」內容不
    實，然此種不實之內容，於被告乙○○在「船舶管理所」之副駕駛編制及渠應領
    取之副駕駛薪俸並無任何影響，此點業據「船舶管理所」人事主任丙○○證述如
    前，則被告丁○○此種登載不實之行為，尚不足生損害於公眾或他人。核被告丁○○此部分所為與刑法第二百十三條之罪，須以足生損害於公眾或他人為成立要
    件者有間。矧證人即船舶管理所主任（八十七、八年間）甲○○於本院九十二年
    二月二十一日庭詢時到庭結證：「．．．他（乙○○）的職務是以人事命令為準
    ，人事命令的派令上任命乙○○為副駕駛，所以他的卸、任職申請書必須記載為
    副駕駛。當時姜（渭濱）有來跟我說明，說這必須要以人事命令為準，而且他必
    須要登記該等職缺副駕駛．．．，至於實際上的工作我們會依工作需要由船舶管
    理所來調派。．．．這些都是為了單位工作上實際的需要採取的措施。」在卷，
    此與公務機關為因應實際需要而調派職工擔任與編制（人事命令）上職缺不同工
    作，大致相同，是以人事命令之職稱記載於任、卸職申請書要難認係犯偽造公文
    書罪，至明。故被告丁○○所辯係依慣例制作任、卸職認可申請書，尚屬可採，
    其無偽造公文書之犯意，洵無疑義。
  (四)被告乙○○於七十三年十一月二十八日經考試院特種考試河海航行人員考試駕駛
    員乙種大副考試檢覈及格，並取得一等大副交通技術人員執業證書，於八十三年
    四月二十二日上開執業證書換證，於八十八年四月二十一日屆滿五年，必須再申
    請換發執業證書等情，已如上述，且依交通技術人員執業證書核發規則第六條申
    請換證之規定，必須「在最近五年內，曾擔任經認可之證載相當職務具有一年資
    歷者或在最近一年內，曾擔任或見習經認可之證載相當職務具有三個月資歷者」
    始符合換證條件，故被告乙○○有於八十七年十二月初左右，為一等大副交通技
    術人員執業證書換證需要，提出請調派適當船舶職務見習一等大副三個月以利換
    證的報告書，簽報「船舶管理所」主任核可後，到基一三二０號船見習，當時基
    一三二０號船長是戊○○，見習期間被告乙○○仍係在基五一二號船簽到等情，
    業據被告丁○○供陳屬實，且有「船舶管理所」其餘職員許偉誠、衛台基、敖力
    克、施政、黃得福等人之見習報告影本各乙份附卷可供參考，證人戊○○亦結證
    ：「（八十七年十二月八日到八十八年三月七日是基一三二０號船長？）是」、
    「（你本身有何航海人員資位？）一等大副」、「（一三二０號的編制如何？）
    這條船是屬於大型拖船，編制有船長、輪機長，一個加油，跟二個水手，是可以
    用來作見習大副的船，當時乙○○有來見習，我當班的時候，幾乎都看到他來」
    、「（船舶所本身編制內的大副有幾位？）要問人事，有資位的人比編制內的人
    多，很多都是高資低用，到了五年換證期間，都需要簽報告見習三個月，才能換
    證」（原審訴字卷十九、二十頁）其於九十二年二月二十一日本院庭詢時結證：
    被告乙○○確於八十七年十二月八日起至八十八年三月七日止至基一三二０船舶
    見習大副工作無訛等語。足認被告乙○○自八十七年十二月八日起，至八十八年
    三月七日止，確實有在基一三二０號大拖船上見習大副三個月，從而被告丁○○
    所製作之被告乙○○「船員任、卸職認可申請書」中所載「姓名乙○○，船名基
    一三二０，職務見習大副三個月，任職日期八十七年十二月八日，卸職日期八十
    八年三月七日」等語，應係事實。且被告乙○○本係派任基五一二號挖泥船，後
    受指派赴基一三二０號大拖船見習，然不得拋下基五一二號挖泥船之工作，應自
    行利用公餘之暇前往基一三二０號大拖船見習，故被告乙○○斯時在基五一二號
    挖泥船簽到，應為正當，豈可徒憑渠未在基一三二０號大拖船上簽到，即率斷渠
    從未至基一三二０號大拖船上見習。
  (五)公訴人指被告乙○○明知自己工作經歷與上開三紙「船員任、卸職認可申請書」
    不符，仍持該等「船員任、卸職認可申請書」至基隆港務局航政組監理科業務室
    辦理交通技術人員執業證書之換證，使承辦人林志銘據以登錄不實之「船員服務
    經歷證明書」，致生損害於基隆港務局對於船員資歷管理之正確性云云。然查，
    證人林志銘證稱：「（現任何職？）基隆港務局航政組監理科業務室職員，負責
    船員簽證手續，手續是由船公司或僱主開具船員任、卸職認可申請書連同船員手
    冊交給我，先做初步書面審核，審查書面資料是否齊備，只要形式上資料完整我
    就會在申請書上核章並在船員資料卡上登記，並輸入電腦資料建檔，我們並無實
    際上去調查的權利」（原審九十一年八月五日訊問筆錄）、「（為何會在船員任
    、卸職申請書上用印？）因為船舶管理所他們開出來的認可申請書我們要簽章證
    明後，登記在基隆港務局船員資料卡、船員服務手冊上，然後要把他的服務經歷
    輸入電腦資料中」、「（在你所掌的上開資料中憑何資料據以登記？）憑認可申
    請書辦理的，我們形式上審查無誤，就辦登記，沒有辦法做實質審查」、「（你
    有無開出船員服務經歷證明書給乙○○？）沒有，卷內的是調查員後來叫我從電
    腦印出來給他們的」（原審訴字卷二十二、二十三頁）等語。由上可知，被告乙○○取得被告丁○○所製作交付之上開三份「船員任、卸職認可申請書」後，連
    同船員服務手冊一併交付林志銘，林志銘在形式上審查資料完整後，即將被告乙○○之船員任、卸職資料登載在乙○○之船員服務手冊內、基隆港務局船員資料
    卡中及基隆港務局船員服務經歷證明書電腦資料檔內。但查，上開三份「船員任
    、卸職認可申請書」中所記載之事項應屬事實，已如上述，被告丁○○自無公務
    員登載不實之行為，被告乙○○自無使公務員登載不實之行為。退一步言，縱認
    為其中分別記載「姓名乙○○，船名基一０三四，職務副駕駛，卸職日期八十七
    年十二月七日」、「姓名乙○○，船名基一０三四，職務副駕駛，任職日期八十
    八年三月八日」等語之二紙「船員任、卸職認可申請書」內容不實，致使承辦公
    務員林志銘將之登載在被告乙○○之船員服務手冊內、基隆港務局船員資料卡中
    及基隆港務局船員服務經歷證明書電腦資料檔內，然查此種不實之內容，對於被
    告丁○○而言，未因此獲得任何利益，對於被告乙○○而言，渠欲換證者為一等
    大副交通技術人員執業證書，不需要此種較低階副駕駛資位之任卸職經歷證明，
    被告乙○○亦未因此獲利，足見被告等並無任何犯罪之意思，亦至明白，又此等
    不實之登載，僅關係被告乙○○一人之服務經歷，與他人並無關係，換言之，被
    告等既無犯罪之動機及犯罪之意思，更無致他人或公眾受到損害之犯行，故縱承
    辦人林志銘此部分之登載僅具有文書內容虛偽之形式，惟因換證之經歷，僅是換
    證人為保持其繼續擁有該職能之資格而已，並不列為機關人員升遷之資格或條件
    之一，有卷附交通部基隆港務局暨所屬機構人員升遷作業要點可查，故實質上並
    無任何他人或公眾受有損害，而刑法上使公務員登載不實罪之成立，以足以生損
    害於公眾或他人為特別要件，此等僅具文書內容虛偽之形式，而實質上並不足以
    生損害之虞者，尚難構成使公務員登載不實罪。
  (六)末查：考主管機關對於船員證照換發之規定，係因船員之工作環境、工作性質須
    有強健之身體，否則難以勝任海上繁劇工作，故有船員須在若干年內見習若干時
    間始得核換證照之規定，此與律師、建築師之工作不受年齡、疾病、身體殘缺與
    否等因素限制不同，是公訴人執此資為上訴理由之一，亦難認妥適。
  (七)此外，復查無其他積極證據足認被告丁○○、乙○○涉有公訴人所指之刑法第二
    百十三條、第二百十四條之罪嫌，既不能證明被告二人犯罪，揆諸前開說明，依
    法自應諭知被告二人無罪。
六、原審以公訴人所指被告二人犯罪不能證明，而諭知被告等無罪之判決，核無不合
    。公訴人上訴論旨，猶執陳詞，指摘原判決不當，為無理由，應予駁回。
據上論結、應依刑事訴訟法第三百六十八條，判決如主文。
本案經檢察官張秋雲到庭執行職務。
中    華    民    國    九十二    年      三        月        二十      日
                            臺灣高等法院刑事第四庭
                                審判長法  官  蔡  永  昌
                                      法  官  陳  榮  和
                                      法  官  李  英  豪
右正本證明與原本無異。
檢察官對被告丁○○部分如不服本判決應於收受送達後十日內向本院提出上訴書狀，
其未敘述上訴之理由者並得於提起上訴後十日內向本院補提理由書（均須按他造當事
人之人數附繕本）。
其他不得上訴。
                                      書記官  鄭  信  昱
中    華    民    國    九十二    年      三        月      二十五      日


司法院資訊處製作；財團法人民間司法改革基金會備份。
